臺灣嘉義地方法院民事判決
109年度訴字第694號
原      告  鍾雲霞  

訴訟代理人  曾錦源律師

複代理人    高景仁  


被      告  許哲嘉  

上列當事人間請求拆屋還地等事件，經本院於民國110年5月7日
言詞辯論終結，判決如下：
    主  文
被告應將坐落嘉義縣○○鄉○○段○○○○○○○○○○○地號土地上如嘉義縣
大林地政事務所民國一一Ο年四月一日土地複丈成果圖編號A所示
、面積各6、15平方公尺範圍内之鐵皮建物及編號B所示、面積5
平方公尺範圍内之水泥路面拆除，將土地返還原告與其他土地共
有人。
被告應給付原告新台幣參仟貳佰柒拾陸元及自民國一Ο九年十一
月九日起至清償日止，按週年利率百分之五計算之利息。
被告應自民國自一Ο九年十一月一日起至第一項地上物拆除完畢
之日止，按月給付原告新台幣伍拾伍元。
原告其餘之訴駁回。
訴訟費用由原告負擔六分之五、餘由被告負擔。
本判決第一項，原告以新臺幣參萬壹仟伍佰陸拾柒元為被告供擔
保後，得假執行，被告以玖萬肆仟柒佰元為原告供擔保後，得免
為假執行。
原告其餘假執行之聲請駁回。　　　　　
    事實及理由
壹、程序方面：
　　按訴狀送達後，原告不得將原訴變更或追加他訴，但擴張或
    減縮應受判決事項之聲明者，不在此限；不變更訴訟標的，
    而補充或更正事實上或法律上之陳述，非為訴之變更或追加
    ，民事訴訟法第255 條第1 項第3 款、第256 條分別定有明
    文。經查，本件原告起訴時之聲明原為：「1.被告應將坐落
    於嘉義縣○○鄉○○段○00000地號，如嘉義縣民雄鄉公所109年4
    月8日嘉民鄉建字第1090007457號公文函附件「違章建築照
    片」，面積約為266平方公尺之地上違章鐵皮建築物拆除後
    ，將土地交還予原告。2.被告應給付原告新臺幣（下同）58
    8,000元，並自民國(下同)109年11月1日起至拆除鐵皮違章
    完畢之日止，按月給付原告24,500元。3.訴訟費用由被告負
    擔。4.原告願供擔保請准宣告假執行。」；嗣經嘉義縣大林
    地政事務所現場測量現況後，原告於110年4月29日具狀更正
    聲明為：「1.被告應將坐落嘉義縣○○鄉○○段00000○00000地
    號土地(下稱系爭617-1地號土地、系爭618-1地號土地，合
    稱系爭土地)上如嘉義縣大林地政事務所110年4月1日土地複
    丈成果圖(下稱附圖)編號A所示、面積各6、15平方公尺範圍
    内之鐵皮建物拆除，將土地返還原告與其他土地共有人。2.
    被告應將系爭617-1地號土地上、如附圖編號B所示、面積5
    平方公尺範圍内之水泥路面拆除，將土地返還原告與其他土
    地共有人。3.被告應給付原告與其他土地共有人6,552元及
    自起訴狀繕本送達翌日起至清償日止，按週年利率百分之5
    計算之利息。4.被告應自109年11月1日起至第1項地上物拆
    除完畢之日止，按月給付原告與其他土地共有人109元。5.
    訴訟費用由被告負擔。6.就第1、2項聲明，請依職權宣告假
    執行。」，經核原告請求相當於不當得利數額部分，所據基
    礎事實同一，且屬減縮應受判決事項之聲明；另經測量而確
    定應拆除地上物之面積及位置後所為之更正，僅屬補充及更
    正事實上之陳述，非訴之變更及追加，核與前揭規定相符，
    自應准許。
貳、實體方面：
一、原告起訴主張：
（一）原告為系爭土地共有人之一，權利範圍各2分之1，詎被告
      未得原告之同意，亦無任何合法權源，占用原告系爭土地
      ，擅自搭建如附圖所示編號A、B面積各為21、5平方公尺
      之鐵皮建物及水泥路面，原告於接獲嘉義縣民雄鄉公所10
      9年4月8日嘉民鄉建字第1090007457號公文函後，即已通
      知被告拆除及向警方提告侵占等告訴等，然被告卻持續侵
      占系爭土地及從事出租予攤販擺攤收租營利，爰依民法第
      767條第1項規定，請求被告拆除該鐵皮建物及水泥路面，
      並將土地返還於原告及其他共有人。
（二）其次，被告擅自在系爭土地搭建鐵皮建物及水泥路面占用
      原告土地，從事出租於攤販擺攤收租營利，因被告不付租
      金且向他人收租營利等繼續使用系爭土地，每月可獲得相
      當於租金之利益達24,500元，致原告每月受有相當於租金
      之損害，為此依不當得利之法律關係，請求被告給付相當
      於租金之不當得利。又上開鐵皮建物及水泥路面共26平方
      公尺，系爭土地之申報地價為每平方公尺504元，故相當
      於5年租金之不當得利，依土地法第97條之許可上限計算
      為6,552元【計算式：504元x26平方公尺xl0%x5年=6,552
      元】，則相當每月租金即約109元【計算式：504元x26平
      方公尺xl0%÷12月=109元，元以下四捨五入】。故被告應
      給付原告及其他共有人如前所述相當於租金之不當得利。
（三）並聲明：
    1.被告應將系爭土地上、如附圖編號A所示、面積各6、15平
      方公尺範圍内之鐵皮建物拆除，將土地返還原告與其他土
      地共有人。
    2.被告應將系爭617-1地號土地上、如附圖編號B所示、面積
      5平方公尺範圍内之水泥路面拆除，將土地返還原告與其
      他土地共有人。
    3.被告應給付原告與其他土地共有人6,552元及自起訴狀繕
      本送達翌日起至清償日止，按週年利率百分之5計算之利
      息。
    4.被告應自109年11月1日起至第1項地上物拆除完畢之日止
      ，按月給付原告與其他土地共有人109元。
    5.訴訟費用由被告負擔。
    6.就第1、2項聲明，請依職權宣告假執行。　　　　　　　
二、被告方面則以：
    系爭土地上如附圖編號A、B所示之鐵皮建物及水泥地是被告
    搭建及鋪設。且被告有裝設水電進行管理出租他人使用，每
    月租金確實是有24,500元，但被告每月亦付3,500元給一位
    姓張的人。另被告只是鋪路跟搭建物給大家用，占用的是道
    路用地，並沒有占用原告的土地。如果有占到原告的土地願
    意返還，而且那是搭給大家使用的，給大家遮風避雨方便，
　　況被告根本沒有占用到原告的土地，都是公用路地，故不須
    給付相當於租金之不當得利等語。
三、爭點事項：
（一）不爭執事項：
    1.系爭土地上如附圖編號A、B所示之鐵皮建物及水泥地面是
      被告搭建及鋪設。
　　2.被告有裝設水電還有進行管理，分租他人，1個月所收租
      金有24,500元。　
（二）爭執事項：
    1.原告請求拆除如附圖所示鐵皮建物及水泥路面是否有理由
      ？
    2.原告可請求不當得利為何？
四、本院之判斷　　　
（一）按「所有人對於無權占有或侵奪其所有物者，得請求返還
      之。對於妨害其所有權者，得請求除去之。有妨害其所有
      權之虞者，得請求防止之。」、「各共有人對於第三人，
      得就共有物之全部為本於所有權之請求。但回復共有物之
      請求，僅得為共有人全體之利益為之。」，民法第767條
      第1項、第821條分別定有明文。又以無權占有為原因，請
      求返還所有物之訴，被告對原告就其物有所有權存在之事
      實無爭執，而僅以非無權占有為抗辯者，原告於被告無權
      占有之事實，無舉證責任。被告應就其取得占有，係有正
      當權源之事實證明之。如不能證明，則應認原告之請求為
      有理由（最高法院72年度台上字第1552號判決同此意旨）
      。
（二）經查系爭土地為原告與訴外人廖述昱、廖述銜、雲金平所
      共有，有土地登記第一類謄本可稽（本院卷第45至47頁、
      第117頁），被告搭建鐵皮建物及水泥路面占用系爭土地
      之位置及面積，如附圖所示編號A 部分、面積21 平方公
      尺及編號B 部分、面積5平方公尺，被告不爭執上開鐵皮
      建物及水泥路為其所搭建，其辯稱並未占用原告土地之詞
      ，尚難採信，且被告亦未提出得占用系爭土地之法律權利
      ，則原告依法第767條第1 項、第821條規定，請求被告拆
      除如附圖所示編號A部分鐵皮建物及編號B部分水泥路面，
      並返還土地予原告與全體共有人，即屬有據，應予准許。
（三）按「無法律上之原因而受利益，致他人受損害者，應返還
      其利益。」，民法第179 條前段定有明文，無權占有他人
      土地，可能獲得相當於租金之利益，為社會通常之觀念。
      被告無權占用系爭土地，自獲有相當於租金之利益，並致
      原告受有相當於租金之損害。從而原告請求被告給付使用
      補償金，自有理由。次按城市地方房屋之租金，以不超過
      土地及建築物申報總價年息百分之10為限，土地法第97條
      第1 項定有明文。又按土地法第97條所稱之土地價額係指
      法定地價而言；法定地價為申報地價，公有土地以公告地
      價為申報地價，土地法施行法第25條、平均地權條例施行
      細則第21條、土地法第148條分別定有明文。再按基地租
      金之數額，除以基地申報地價為基礎外，尚須斟酌基地之
      位置、工商繁榮之程度、承租人利用基地之經濟價值及所
      受利益等事項綜合判斷之。本院審酌系爭土地臨嘉義市文
      化路通往嘉義縣民雄鄉，附近熱鬧有交易市場，有相片可
      佐（本院卷第25頁），被告亦不爭執分租他人情事，故原
      告請求以系爭土地申報地價年息百分之10計算，尚屬合理
      。
（四）又民法第821條規定，各共有人固得為共有人全體之利  
      益，就共有物之全部，為回復共有物之請求。惟請求返  
      還不當得利，並無該條規定之適用，請求返還不當得利，
       而其給付可分者，各共有人僅得按其應有部分請 求返還
      ，是原告請求就全體共有人即包括訴外人廖述昱、廖述銜
      、雲金平部分相當於租金之損害，即屬無據，不應准許。
      經查原告就系爭地號土地之應有部分為2 分之1 ，又上開
      鐵皮建物及水泥路面共26平方公尺，系爭土地之申報地價
      為每平方公尺504元，故相當於5年租金之不當得利，依土
      地法第97條之許可上限計算為6,552元【計算式：504×26×
      l0%×5=6,552】，則相當每月租金即約109元【計算式：50
      4×26×l0%÷12月=109，元以下四捨五入】，故原告僅得請
      求起訴前回溯5年之不當得利3,276元【計算式:6,552÷2＝3
      ,276】及自起訴狀送達翌日（按為109年11月9日）起至清
      償日止，按週年利率百分之5計算之利息；與被告應自109
      年11月1日起至前開地上物拆除完畢之日止，按月給付原
      告55元【計算式:109÷2＝55，元以下四捨五入】，該部分
      請求為有理由，應予准許。原告逾此範圍之請求，即屬無
      據，應予駁回。
 五、綜上所述，原告本於民法第767條第1項、第821條規定，請
     求被告將附圖所示編號A部分、面積21平方公尺鐵皮建物及
     編號B部分、面積5平方公尺水泥路面拆除，並將該部分土
     地返還予原告與全體共有人，為有理由，應予准許。原告
     併依民法第179條不當得利之法律關係，請求被告給付如上
     開相當租金之不當得利部分，為有理由，均應准許。至原
     告請求其他共有人即訴外人廖述昱、廖述銜、雲金平部分
     相當於租金之損害部分及原告逾上開範圍相當租金之不當
     得利請求部分，則無理由，應予駁回。
六、原告聲明願供擔保請求准予宣告假執行，爰就原告勝訴部分
    酌定相當金額准許之，並依職權酌定被告供擔保之金額，准
    免為假執行。至原告敗訴部分，其假執行之聲請已失所附麗
    ，應併予駁回。
七、本件事證已臻明確，兩造其餘攻擊防禦方法，於判決結果不
    生影響，爰不一一論述，併此敘明。
八、據上論結，本件原告之訴為一部有理由、一部為無理由，依
    民事訴訟法第79條、第390條第2項、第392條第2項，判決如
    主文。
中　　華　　民　　國　110　　年　　5　　月　　21　　日
                       民事第三庭法　官　林芮伶
以上正本係照原本作成。
如對本判決上訴須於判決送達後 20 日內向本院提出上訴狀（須
按對造人數提出繕本）。
如委任律師提起上訴者，應一併繳納上訴審裁判費。
中　　華　　民　　國　110　　年　　5　　月　　21　　日
                                 書記官　陳怡辰